【裁判字號】    95,訴,1537
【裁判日期】    951011
【裁判案由】    勞保
【裁判全文】
臺北高等行政法院判決
                                     95年度訴字第01537號
                              .
原      告  丁○○
            乙○○
            丙○○
兼  共  同
訴訟代理人  甲○○
被      告  勞工保險局
代  表  人  戊○○總經理）住.
訴訟代理人  庚○○
            己○○
上列當事人間因勞保事件，原告不服行政院勞工委員會中華民國
95年2 月24日勞訴字第0940056531號訴願決定（發文日期：95年
3月10日），提起行政訴訟。本院判決如下：
    主  文
原告之訴駁回。
訴訟費用由原告連帶負擔。
    事  實
一、事實概要：
    原告之被繼承人林蔡英華於民國（下同）92年9 月16日以臺
    北市水管裝置業職業工會為投保單位，參加勞工保險為被保
    險人。林蔡英華前以其因舌癌擴散，於93年8 月19日（被告
    收文日期）檢據向被告申請殘廢給付；嗣林蔡英華於93 年9
    月10日因舌癌死亡（訴願決定書誤載為93年9 月11日），原
    告甲○○於93年9 月14日（被告收文日期）檢據向被告申請
    林蔡英華本人死亡給付。案經被告以林蔡英華於92年9 月16
    日加保後無實際從事本業工作之能力與事實，依規定不得由
    該工會加保，乃依勞工保險條例第24條規定，以94年5 月2
    日保承職字第09460150300 號函（下稱原處分）核定自92年
    9 月16日起取消其被保險人資格，已繳保險費依勞工保險條
    例第16條第2 項規定，不予退還；又以其93年8 月18日、同
    年9 月10日因舌癌診斷成殘及死亡，依同條例第19條第1 項
    規定係退保後事故，且其88年3 月29日自前一投保單位退保
    至其診斷成殘、死亡已逾1 年，亦無同條例第20條規定之適
    用，並核定所請殘廢給付、死亡給付不予給付；又其前以同
    一疾病已領取之84日傷病給付，改核不予給付，應予收回。
    原告甲○○不服，申請審議，經勞工保險監理委員會以94年
    9 月8 日94保監審字第2119號審定書駁回；原告甲○○仍不
    服，提起訴願遭決定駁回後，遂提起行政訴訟。嗣乙○○、
    丙○○及丁○○亦追加起訴為原告。
二、兩造聲明：
  (一)原告聲明：
    1.訴願決定、爭議審定及原處分除 後開第2項外均撤銷。
    2.確認取消林蔡英華被保險人資格之行政處分為違法。
    3.應命被告作成核付原告殘廢給付新臺幣（下同）610,000
      元及死亡給付640,500 元之行政處分。
    4.訴訟費用由被告負擔。
  (二)被告聲明：如主文所示。
三、兩造之爭點：
  (一)原告主張：
    1.林蔡英華自92年2 月至93年9 月死亡前病症穩定，沒有積
      極治療，確有工作事實及能力，但無出勤工作紀錄；工資
      皆以現金取得，但無薪資紀錄及薪資帳冊；被告派人訪查
      時，原告甲○○及多位雇主亦已為詳盡說明。既有工作事
      實，依法自應加保。且勞工保險條例施行細則第10條第1
      項規定於職業工會不適用，亦即出勤工作紀錄及薪資紀錄
      對職業工會被保險人而言非具必要性，應無礙林蔡英華工
      作之事實，更無涉加保前後身體狀況能否勝任一般勞作之
      認定。
    2.按行政訴訟法第136 條準用民事訴訟法第277 條規定，被
      告應就投保單位故意為不合勞工保險條例第24條規定之人
      員辦理參加保險手續之事實，負舉證責任；被告對此始終
      未能舉陳具體實證，證明投保單位臺北市水管裝置業職業
      工會明知或可得而知林蔡英華不合勞工保險條例規定，而
      仍為其辦理參加保險手續，基於勞工保險屬強制保險，及
      保障勞工生活，促進社會安全之立法政策，實無由取消林
      蔡英華之被保險人資格，否准其請領殘廢給付及死亡給付
      ，並要求受益人返還前所領取之傷病給付。
    3.林蔡英華參加勞工保險有效年資已達15年以上，係守法之
      被保險人，依有繳保費即有權受領保險給付之保險法理，
      保險人在於實際上已承擔一定之危險且收取保費，於保險
      事實發生時卻不支付保險給付，即違反保險原理、保險法
      及勞工保險條例規定，更造成保險人不當得利之結果，有
      違衡平及誠信原則。
  (二)被告主張：
    1.經被告審查，調取林蔡英華於財團法人長庚紀念醫院林口
      醫學中心（下稱長庚醫院林口分院）就診病歷資料，據該
      院函復，林蔡英華於92年9 月8 日初診，同年月9 日診斷
      確定罹患舌癌，被告將相關病歷資料送請特約專科醫師審
      查林蔡英華92年9 月16日加保當時身體狀況是否能勝任一
      般勞作，其審查意見為：「林蔡女士92年9 月9 日確定舌
      癌之診斷，92年9 月28日接受外科手術，92年9 月16日加
      保時為故意帶病投保，當時癌症並未緩解，無須治療達3
      個月，當時舌癌尚未手術，不能勝任一般勞作。」
    2.另經被告所屬桃園辦事處派員訪查，原告甲○○，其所稱
      92年9 月16日林蔡英華身體狀況良好，只是舌頭有硬的感
      覺，直到同年9 月29日開刀後始知實為舌癌云云，與前揭
      特約專科醫師審查意見，顯有未合，又無其具體從業、領
      薪紀錄等相關工作證明資料可提供。另雇主陳朝宗、楊欽
      証雖分別稱92年8 、9 、11月及93年2 月間曾經僱請原告
      甲○○夫婦施作水管裝置工作，惟無相關薪資紀錄、簽收
      資料及估價單等實際從事工作之具體證明資料可供憑稽。
      況被告再就「林蔡女士於92年9 月15日及同年9 月16日就
      診時之身體狀況為何？及93年3 月接受化學治療前，可否
      勝任水管接管及馬桶疏通維修勞作之能力？」等節，送請
      特約專科醫師為之審查，其審查意見為：「本案92年9 月
      16日投保人被診斷舌癌後帶病投保非常明顯，投保人罹患
      癌病，必須接受手術治療，手術前癌病未緩解，不能勝任
      一般勞作。手術出院後（92年10月27日），癌病並未治癒
      ，93年3 月29日又發現頸部轉移，因此其癌病持續進行，
      未緩解。93年3 月化療前，病況亦不能勝任一般勞作。」
      等語。據上，實難謂林蔡英華加保後有實際從事本業工作
      之能力及事實。被告遂依勞工保險條例第24條規定，核定
      自92年9 月16日起取消其被保險人資格，已繳保險費依同
      條例第16條第2項 規定，不予退還；又其93年8 月18日因
      舌癌診斷成殘及同年9 月11日死亡，依同條例第19條第1
      項規定係屬退保後事故，且其88年3 月29日自前一投保單
      位退保至其診斷成殘及死亡均已逾1 年，亦無同條例第20
      條規定之適用，乃核定否准所請殘廢給付及死亡給付；又
      其前以同一疾病已領取84日傷病給付，亦屬退保後事故，
      改核定不予給付，應予收回。勞工保險監理委員會之特約
      醫師審查亦同，足見原處分並無違誤。
    理  由
一、原告起訴時，被告之代表人為史哲，嗣於訴訟中變更為戊○
    ○，茲據新任代表人具狀聲明承受訴訟，核無不合，應予准
    許。按「原告訴狀送達後，原告不得將原訴變更或追加他訴
    。但經被告同意，或行政法院認為適當者，不在此限。」、
    「有左列情形之一者，訴之變更或追加，應予准許：一、訴
    訟標的對於數人必須合一確定者，追加其原非當事人之人為
    當事人。…。」行政訴訟法第111 條第1 項及第3 項第1 款
    定有明文。本件於原告甲○○起訴後，被保險人林蔡英華之
    其餘繼承人即乙○○、丙○○及丁○○亦追加起訴為原告，
    本院認為適當，應予准許。
二、原告主張：被保險人林蔡英華自92年2 月至93年9 月死亡前
    病症穩定，沒有積極治療，確有工作事實及能力，被告派人
    訪查時，原告甲○○及多位雇主亦已為詳盡說明。既有工作
    事實，依法自應加保。被始終未能證明證明投保單位臺北市
    水管裝置業職業工會明知或可得而知林蔡英華不合勞工保險
    條例規定，而仍為其辦理參加保險手續，基於勞工保險屬強
    制保險，及保障勞工生活，促進社會安全之立法政策，實無
    由取消林蔡英華之被保險人資格，否准其請領殘廢給付及死
    亡給付，並要求受益人返還前所領取之傷病給付。被保險人
    林蔡英華參加勞工保險有效年資已達15年以上，依有繳保費
    即有權受領保險給付之保險法理，保險人在於實際上已承擔
    一定之危險且收取保費，於保險事實發生時卻不支付保險給
    付，即違反保險原理，更造成保險人不當得利之結果。據此
    ，依行政訴訟法第5 條第2 項、第6 條第1 項、勞工保險條
    例第53條及第63條規定，求為判決如聲明所示云云。
三、被告則以：本件經被告派員訪查雇主陳朝宗與楊欽証雖分別
    聲稱92年8 、9 、11月及93年2 月間曾經僱請原告甲○○及
    林蔡英華施作水管裝置工作，惟無相關積極具體事證，以實
    其說，且被告將被保險人林蔡英華於長庚醫院林口分院就診
    病歷資料，2 次送請特約專科醫師審查，認被保險人林蔡英
    華92年9 月16日加保當時，舌癌尚未手術，不能勝任一般勞
    作，93年3 月化療前病況亦不能勝任一般勞作，自難認林蔡
    英華加保後有實際從事本業工作之事實及能力，並經勞工保
    險監理委員會之特約醫師審查亦同此見解，原處分乃依勞工
    保險條例第24條規定，核定自92年9 月16日起取消林蔡英華
    被保險人資格，已繳保險費依同條例第16條第2 項規定，不
    予退還；又以其93年8 月18日、同年9 月10日因舌癌診斷成
    殘及死亡，依同條例第19條第1 項規定係退保後事故，且其
    88 年3月29日自前一投保單位退保至其診斷成殘、死亡已逾
    1 年，亦無同條例第20條規定之適用，並核定所請殘廢給付
    、死亡給付不予給付；又其前以同一疾病已領取之84日傷病
    給付，改核不予給付，應予收回，於法有據，求為判決駁回
    原告之訴等語。
四、按勞工保險條例第6 條第1 項第7 款規定：「年滿15歲以上
    ，6 0 歲以下之左列勞工，應以其雇主或所屬團體或所屬機
    構為投保單位，全部參加勞工保險為被保險人：…七、無一
    定雇主或自營作業而參加職業工會者。…」第19條第1 項規
    定：「被保險人或其受益人，於保險效力開始後，停止前發
    生保險事故者，得依本條例規定，請領保險給付。」第20條
    規定：「（第1 項）被保險人在保險有效期間所發生之傷病
    事故，於保險效力停止後，必須連續請領傷病給付或住院診
    療給付者，1 年內仍可享有該項保險給付之權利；傷病給付
    期限依第35條及第36條規定；住院診療之被保險人經保險人
    自設或特約醫院認為可出院療養時應即出院。（第2 項）被
    保險人依前項規定連續請領保險給付期間內，因同一傷病及
    其引起之疾病致殘廢或死亡者，仍得請領殘廢給付或死亡給
    付。其非因病癒而經保險人自設或特約醫院同意出院後，在
    保險效力停上之日起1 年內，因同一傷病及其引起之疾病致
    殘廢或死亡者亦同。」第24條規定：「投保單位故意為不合
    本條例規定之人員辦理參加保險手續，領取保險給付者，保
    險人應依法追還；並取消該被保險人之資格。」勞工保險條
    例施行細則第11條第1 項：「本條例第6 條第1 項第7 款及
    第8 款所稱無一定雇主勞工，指經常於3 個月內受僱於非屬
    同條例第1款 至第5 款規定之2 個以上不同之雇主，其工作
    機會、工作時間、工作量、工作場所、工作報酬不固定者。
    」
五、原告之被繼承人林蔡英華於88年3 月29日自前一投保單位臺
    北市服飾加工業職業工會退保，於92年9 月16日以臺北市水
    管裝置業職業工會為投保單位，參加勞工保險為被保險人，
    被保險人林蔡英華前以舌癌檢據申請92年10月1 日至92年10
    月27日及93年3 月16日至93年6 月28日傷病給付共計84日，
    金額共計26,671元在案，嗣以其因舌癌擴散，於93年8 月19
    日檢據向被告申請殘廢給付，而林蔡英華於93年9 月10日因
    舌癌死亡，原告甲○○於93年9 月14日檢據向被告申請林蔡
    英華本人死亡給付等情，為兩造所不爭，並有勞工保險殘廢
    給付申請書、勞工保險本人死亡給付申請書、長庚醫院林口
    分院93年8 月18日出具之勞工保險殘廢診斷書、林蔡英華死
    亡證明書戶籍謄本附原處分卷，及勞工保險傷病給付申請書
    、診斷證明書、被告92年12月11日第000000000000號核定通
    知書、93年8 月30日第000000000000號核定通知書、勞工保
    險被保險人異動資料附本院卷足稽，為可確認之事實。
六、本件之爭執，在於被保險人92年9 月16日申報加保時，有無
    從事本業之工作能力及事實？經查：
  (一)按被保險人之勞保加保係採申報作業，勞保投保資格經所屬
    投保單位審查後向被告申報加保，若加保表資料填寫齊全，
    被告即受理其加保，並開始收繳保險費，惟被告認為有必要
    時，仍得依勞工保險條例第24條、第28條規定，調查其投保
    資格，故經投保單位申報加保並按時繳納勞保保險費並不表
    示即具合法勞保加保資格，若經被告查明其投保資格不符規
    定，被告仍應依勞工保險條例第24條規定取消其被保險人資
    格。本件經被告所屬台北市辦事處派員向投保單位臺北市水
    管裝置業職業工會訪查，其固出具說明書陳述：被保險人林
    蔡英華於92年9 月16日起擔任水管雜務工作，於該日入會，
    經審查通過成為會員云云，惟所提出被保險人林蔡英華當日
    入會審查資料僅為其身分證影本及自行填寫之入會申請書，
    顯未實質審查，自不得以經投保單位臺北市水管裝置業職業
    工會加保，遽認被保險人林蔡英華加保當時具有合法勞保加
    保資格。
  (二)本件經被告調取被保險人林蔡英華於中央健康保險局之就醫
    紀錄及長庚醫院林口分院就診病歷資料，據長庚醫院林口分
    院檢送之勞工保險局查詢病患診療資料摘錄表及病歷所示，
    林蔡英華於92年9 月8 日初診，92年9 月9 日診斷確定罹患
    舌癌，92年9 月28日住院，92年9 月29日接受舌癌切除併頸
    部淋巴廓清術併皮瓣重建，92年10月27日出院，93年3 月29
    日頸部復發，接受右側頸部淋巴廓清術，93 年4月7 日出院
    ，後接受化療治療，復發後無法有效控制。參以被保險人88
    年3 月29日自前一投保單位臺北市服飾加工業職業工會退保
    ，於92年9 月16日以臺北市水管裝置業職業工會為投保單位
    加保，可見被保險人係自服飾加工業轉行從事水管裝置業，
    此次加保時已知確定診斷為舌癌，於數日後持續入院手術及
    治療，而術後並未治癒，理應休息療養，且所患舌癌繼續惡
    化並於93年3 月29日復發，以被保險人加保時及加保後之舌
    癌病況始終無緩解，要難認其此次加保尚有從事水管裝置之
    一般勞作能力。
  (三)復經被告將上開病歷資料2 次送請特約專科醫師審查，審查
    意見為：「林蔡女士92年9 月9 日確定舌癌之診斷，92年9
    月28日接受外科手術，92年9 月16日加保時為故意帶病投保
    ，當時癌症並未緩解，無須治療達3 個月，當時舌癌尚未手
    術，不能勝任一般勞作。」及「本案92年9 月16日投保人被
    診斷舌癌後帶病投保非常明顯，投保人罹患癌病，必須接受
    手術治療，手術前癌病未緩解，不能勝任一般勞作。手術出
    院後（92年10月27日），癌病並未治癒，93年3 月29日又發
    現頸部轉移，因此其癌病持續進行，未緩解。93年3 月化療
    前，病況亦不能勝任一般勞作。」等語，而勞工保險監理委
    員會亦送請特約專科醫師審查，其審查意見為：「…依長庚
    醫院92年9 月15日門診為左舌硬塊，切片證實扁平細胞癌並
    開立重大傷病，其92年9 月16日帶病再加保，其後92年9 月
    28日住院，92年9 月29日手術，92年10月27日出院，93年3
    月16日至93年3 月19日因再發而住院，93年3 月25日至93年
    4 月7 日再手術，93年4 月27日至93年6 月8 日再入院化療
    ，93年6 月19日至93年6 月28日、93年7 月30日至93年9 月
    10日分別再入院，93年9 月10日因敗血症死亡。綜觀，本病
    情病人診斷癌後帶病投保。持續接受入院、手術及治療
    ，應無法從事全職之工作，勞保局不予核付為合理。」等語
    ，各有審查意見表附行政處分卷及訴願卷可稽，咸認被保險
    人92年9 月16日加保時，並無從事本業之工作能力。
  (四)本件再經被告所屬桃園辦事處派員訪查，據原告甲○○陳稱
    略以：其於92年2 月改行從事水管裝置工作，係小包工或由
    朋友介紹工作，其係工作無固定雇主，無店面、無合法執照
    、無僱用員工，其妻林蔡英華為其助手，92年2 月至93年3
    月間林蔡英華確實與其一起工作，每月工資合計約4 萬元左
    右，曾於92年11月、93年2 月間分別至陳朝宗及楊欽証家中
    從事水管裝置工作，工資皆現金取得並無工資紀錄，92年9
    月16日加保時林蔡英華身體狀況良好，只是舌頭有硬的感覺
    ，直到同年9 月29日開刀後經證實為舌癌，93年4 月至同年
    8 月因身體狀況不好，無法工作等語，有被告所屬桃園辦事
    處93年12月31日93保桃辦字第3057號函附訪查紀錄可稽。然
    原告甲○○所稱92年9 月16日被保險人林蔡英華身體狀況良
    好，只是舌頭有硬的感覺，直到同年9 月29日開刀後始知實
    為舌癌云云，與長庚醫院林口分院上開病歷資料所載顯有未
    合。又據被告所屬台北辦事處派員訪查雇主陳朝宗陳稱92年
    8 、9 、11月間曾經僱請原告甲○○及林蔡英華施作水管裝
    置工作云云，雇主楊欽証陳稱93年2 月間曾經僱請原告甲○
    ○及林蔡英華施作水管裝置工作云云，各有訪查紀錄附卷可
    參，惟原告及該雇主未能提出相關薪資紀錄、簽收資料及估
    價單等，缺乏具體資料足資證明被保險人確於上開時間有實
    際從事本業工作之事實。
七、從而，依被保險人之身體狀況，於92年9 月16日由臺北市水
    管裝置業職業工會加保時，顯已不適合一般勞動工作，原處
    分以林蔡英華於92年9 月16日加保後無實際從事本業工作之
    能力與事實，依規定不得由該工會加保，依勞工保險條例第
    24條規定，核定自92年9 月16日起取消其被保險人資格，已
    繳保險費依勞工保險條例第16條第2 項規定，不予退還，並
    以其93年8 月18日、93年9 月11日因舌癌診斷成殘及死亡，
    依勞工保險條例第19條第1 項規定係退保後事故，且其88年
    3 月29日自前一投保單位退保至其診斷成殘、死亡已逾1 年
    ，亦無勞工保險條例第20條規定之適用，核定所請殘廢給付
    、死亡給付不予給付；又其前以同一疾病已領取之84日傷病
    給付，改核不予給付，應予收回，依法洵無不合。
八、綜上所述，原處分之認事用法並無違誤，爭議審定及訴願決
    定遞予維持，亦無不合，原告訴請如聲明所示，為無理由，
    應予駁回。
據上論結，本件原告之訴為無理由，爰依行政訴訟法第104條，
民事訴訟法第85條第2項前段，判決如主文。
中    華    民    國    95    年    10    月   11     日
                        第一庭審判長法  官  王立杰
                                    法  官  劉錫賢
                                    法  官  胡方新
上為正本係照原本作成。
如不服本判決，應於送達後20日內，向本院提出上訴狀並表明上
訴理由，如於本判決宣示後送達前提起上訴者，應於判決送達後
20日內補提上訴理由書（須按他造人數附繕本）。
中    華    民    國    95    年    10    月   11     日
                                    書記官  陳幸潔


司法院資訊處製作；財團法人民間司法改革基金會備份。
